臺灣高等法院刑事判決
111年度上訴字第2843號
上　訴　人　臺灣士林地方檢察署檢察官
被　　　告　林彥宏　
　　　　　　　　　　
　　　　　　　　　　
                  
                    
上列上訴人因被告詐欺等案件，不服臺灣士林地方法院110年度
金訴字第462號，中華民國111年5月5日第一審判決（起訴案號：
臺灣士林地方檢察署110年度偵字第12515號），提起上訴，本院
判決如下：
    主  文
原判決關於林彥宏有罪及不另為無罪諭知部分撤銷。
林彥宏犯如附表主文欄所示之罪，各處如附表主文欄所示之刑。
應執行有期徒刑壹年捌月。
其他上訴（即原判決關於林彥宏無罪部分）駁回。
    事  實
一、林彥宏於民國110年5月初某日，在Facebook社群軟體（下稱
    臉書），見臉書帳號「陳可欣」之真實姓名、年籍均不詳之
    成年人（下稱「陳可欣」）所張貼「徵求代收代送」廣告，
    其雖知現今社會物流發達，如要寄送或收受包裹，基於費用
    及便利性考量，一般人應該會選擇至郵局或便利商店以宅配
    或到店取貨方式處理，正常狀況下沒有理由委由不熟識之他
    人前往收取後再交付之，如提供報酬委託不熟識之人收取包
    裹後再轉交之，包裹中即可能是與犯罪有關之物品，而現今
    社會詐欺集團犯罪組織猖獗，包裹中有可能就是詐欺取財人
    頭帳戶之金融卡及密碼等物，故已預見為指示及前來拿取之
    人可能係犯罪組織成員，而其所領取及轉交之包裹可能涉及
    詐欺取財人頭帳戶等不法情事，倘依對方指示領送包裹，恐
    成為犯罪組織遂行詐欺取財及製造金流斷點而隱匿相關犯罪
    所得去向之一環，竟為賺取報酬，仍基於縱使發生該等結果
    亦不違背其本意之不確定故意，加入3人以上所組成以實施
    詐術為手段、具有持續性及牟利性之有結構性犯罪組織（下
    稱本案詐欺集團），擔任取簿手之職，而與本案詐欺集團其
    他成員共同基於意圖為自己不法所有之3人以上共同詐欺取
    財、參與犯罪組織及隱匿詐欺犯罪所得去向而洗錢之犯意聯
    絡（林彥宏以上開不確定故意，與其他具有直接故意之成員
    形成犯意聯絡），於110年5月14日某時許，藉由Messenger
    通訊軟體與「陳可欣」聯繫，透過「陳可欣」結識LINE通訊
    軟體帳號「冠宏」之真實姓名、年籍均不詳之本案詐欺集團
    成年成員（下稱「冠宏」）後，依「冠宏」指示，於110年5
    月17日上午9時22分，前往臺北市大同區華陰街91號統一便
    利超商京站門市，領取劉穗儀所寄送之含有劉穗儀國泰世華
    商業銀行帳號000000000000號帳戶（下稱國泰世華帳戶）、
    兆豐國際商業銀行帳號00000000000號帳戶（下稱兆豐帳戶
    ）、新光商業銀行帳號0000000000000號帳戶（下稱新光帳
    戶）之金融卡及載有密碼之紙條之包裹（劉穗儀遭騙取上開
    金融帳戶部分，無證據證明林彥宏知悉此情，理由詳如後述
    無罪部分），再依「冠宏」指示，於同日下午5時19分許，
    在新北市蘆洲區民族路336巷，將該包裹交付本案詐欺集團
    某不詳男性成年成員，林彥宏並因此獲得新臺幣（下同）30
    0元之報酬及200元之車馬費；嗣本案詐欺集團之不詳成年成
    員即對如附表編號1至6「告訴人/被害人」欄所示之人，以
    各該編號「詐欺方法」欄所示之時間、方式施用詐術，致其
    等分別陷於錯誤，於如附表「匯款時間」欄所示時間，將各
    該編號「匯款金額」欄所示金額匯入「轉入帳戶」欄所示帳
    戶內，再由本案詐欺集團不詳成年成員持劉穗儀上開金融帳
    戶之金融卡，將帳戶內款項提領一空，並上繳至本案詐欺集
    團上游，以此方式製造金流斷點致無從追查，而隱匿前揭犯
    罪所得之去向。
二、案經吳○○（未滿18歲之少年，真實姓名年籍詳卷）、吳秀慧
    、袁玉鳳、蔡晏瑢、許少甫訴由臺北市政府警察局大同分局
    報告臺灣士林地方檢察署檢察官偵查起訴。
    理  由
甲、有罪部分
壹、程序方面
一、本院審理範圍：
　　依檢察官上訴書所載及本院審判中所述，應係對於原判決全
    部提起上訴，是本院乃就原判決之全部為審理，合先敘明。
二、證據能力部分：
　㈠按組織犯罪防制條例第12條第1項中段規定：「訊問證人之筆
    錄，以在檢察官或法官面前作成，並經踐行刑事訴訟法所定
    訊問證人之程序者為限，始得採為證據」，係以立法排除被
    告以外之人於警詢或檢察事務官調查中所為之陳述，得適用
    刑事訴訟法第159條之2、第159條之3及第159條之5之規定，
    是證人於警詢時之陳述，於違反組織犯罪防制條例案件，即
    絕對不具有證據能力，自不得採為判決基礎。故證人即如附
    表所示各告訴人及被害人於警詢時所為之陳述，依前揭規定
    及說明，於本案參與犯罪組織部分不具證據能力（然就其餘
    罪名部分則不受此限制）。
　㈡按被告以外之人於審判外之言詞或書面陳述，除法律有規定
    者外，不得作為證據，刑事訴訟法第159條第1項固有明定。
    惟按被告以外之人於審判外之陳述，雖不符同法第159條之1
    至第159條之4之規定，而經當事人於審判程序同意作為證據
    ，法院審酌該言詞陳述或書面陳述作成時之情況，認為適當
    者，亦得為證據，同法第159條之5第1項定有明文。除前述
    不具證據能力之部分外，檢察官及被告林彥宏（下稱被告）
    對於本判決認定犯罪事實所引用被告以外之人於審判外之陳
    述，均同意有證據能力，本院審酌此等陳述作成時之情況，
    尚無違法、不當及證明力明顯過低之情形，爰認有證據能力
    ；又本判決認定犯罪事實所引用之非供述證據，並無證據證
    明係公務員違背法定程序所取得，且檢察官及被告均未主張
    排除其證據能力，依同法第158條之4反面解釋，亦認有證據
    能力。
貳、認定事實所憑證據及理由
一、訊據被告固否認其有參與犯罪組織、3人以上共同詐欺取財
    及洗錢之主觀犯意，惟就本案客觀事實部分則未予爭執（就
    其主觀犯意之說明詳後述），復有下列各項證據可資佐證：
　㈠證人即告訴人吳○○、吳秀慧、袁玉鳳、蔡晏瑢、許少甫及證
    人即被害人楊淑閒於警詢時之證述（見臺灣士林地方檢察署
    110年度偵字第12515號卷【下稱偵查卷】第73頁至第74頁、
    第81頁至第83頁、第95頁至第97頁、第105頁至第107頁、第
    115頁至第117頁、第89頁至第91頁，惟本案參與犯罪組織部
    分未採此等證述）。
　㈡告訴人吳○○提供中華郵政股份有限公司存摺封面影本、郵政
    跨行匯款申請書影本、與本案詐欺集團成員以LINE通訊軟體
    對話記錄擷圖照片（見偵查卷第77頁、第78頁、第79頁至第
    80頁）、告訴人吳秀慧提供郵政跨行匯款申請書影本（見偵
    查卷第87頁）、告訴人袁玉鳳提供中國信託銀行自動櫃員機
    交易明細表影本、與本案詐欺集團成員以LINE通訊軟體對話
    記錄擷圖照片（見偵查卷第99頁、第101頁至第104頁）、告
    訴人蔡晏瑢提供與本案詐欺集團成員以LINE通訊軟體對話記
    錄擷圖、通話紀錄擷圖擷圖照片、台北富邦中正分行存摺封
    面影本、匯款委託書（證明聯）影本（見偵查卷第109頁至
    第111頁、第113頁、第114頁）、告訴人許少甫提供網路銀
    行轉帳頁面擷圖照片（見偵查卷第121頁）。
　㈢臺北市大同區承德路1段88號前、承德路1段40號前、統一便
    利超商京站門市之監視器畫面擷圖照片、被告與「冠宏」、
    「陳可欣」之LINE、Messenger通訊軟體擷圖照片、統一便
    利超商貨態查詢系統網頁擷圖(見偵查卷第35頁至第39頁、
    第45頁至第47頁、第49頁、第53頁）、臺灣新光商業銀行股
    份有限公司集中作業部110年8月26日新光銀集作字第110600
    6004號函、110年12月24日新光銀集作字第1100105040號函
    所附劉穗儀新光帳戶開戶資料及交易明細、兆豐國際商業銀
    行股份有限公司110年8月27日兆銀總集中字第1100046557號
    函、110年12月27日兆銀總集中字第1100071013號函所附劉
    穗儀兆豐帳戶交易明細、國泰世華商業銀行存匯作業管理部
    110年8月31日國世存匯作業字第1100137616號函所附劉穗儀
    國泰世華帳戶交易明細（見偵查卷第145頁至第149頁、第15
    1頁至第154頁、第155頁至第155之2頁、原審110年度金訴字
    第462號卷【下稱原審卷】第51頁至第53頁、第75頁至第80
    頁）。
　　足見被告客觀上確有依指示領取內含劉穗儀上開金融帳戶之
    金融卡及密碼之包裹並交付他人，且各該告訴人及被害人均
    被詐騙而將款項匯入此等帳戶並遭提領等情，堪以認定。
二、被告固辯稱：我只是在網路上找代收代送工作，我沒有拆開
    包裹來看，不知道包裹裡面是什麼云云。然現今社會物流發
    達，如要寄送或收受包裹，基於費用及便利性考量，一般人
    於網路上購物，多會選擇將商品寄送至自己之住所，若住所
    不方便取貨，亦會選擇寄送至工作地點或透過便利商店取貨
    ，並會以自己之姓名作為取貨者，正常狀況下沒有理由會提
    供報酬委由不熟識之人前往收取後再交付之，徒增中途遺失
    或遭侵吞風險之必要。查被告於案發時為國中畢業（見原審
    卷第284頁，本院卷第132頁）、智識能力無何異常之成年人
    ，可見被告具有一定之事理判斷能力，理應知悉倘取貨者願
    意花費額外之金錢，委託不熟識之他人至便利商店收取包裹
    後再予轉交，誠有可能涉及不法行為，始會透過此種方式來
    隱匿身分及製造查緝斷點；被告辯稱其不知包裹可能涉及不
    法，與一般人之常識與認知並不相符，已難採信。再參以現
    今詐欺犯罪橫行，一般人均知悉詐欺集團之犯罪模式係四處
    購買或蒐集人頭帳戶，再以各種騙術使被害人將金錢匯入人
    頭帳戶內，嗣由車手去提領人頭帳戶內之金錢；況且被告前
    於106年、107年間，曾分別因提供自身或他人之帳戶供詐欺
    犯罪者使用，而經臺灣臺北地方法院及臺灣士林地方法院判
    處幫助詐欺取財罪刑確定，有臺灣士林地方法院108年度金
    簡字第10號判決、臺灣臺北地方法院107年度審簡上字第230
    號判決附卷可參（見原審卷第225頁至第232頁、第233頁至
    第240頁），足見被告對上述詐欺犯罪之模式當無不知之理
    。又被告替不詳之人至便利商店收取非自己姓名之包裹，縱
    未開拆包裹，但自包裹之重量、大小（外觀是一個紙盒裝，
    見偵查卷第133頁）、輾轉領交包裹之手法及其自身前開被
    論罪科刑之經驗來判斷，應有預見包裹內之物品可能為人頭
    帳戶之金融卡、密碼等資料，且可想見詐欺集團取得人頭帳
    戶後可能會以之作為詐騙、洗錢工具使用，被告卻貪圖報酬
    而仍為「冠宏」收取及交付包裹（被告自承因沒工作缺錢、
    想賺錢而為之）。再者，被告於原審審理時供稱：我不知道
    「冠宏」、「陳可欣」是不是同一人，而「冠宏」跟向我收
    取包裹之人聲音聽起來是不同人，且我交付包裹後，我有在
    那個人面前打電話給「冠宏」，告知我有把包裹給客戶，當
    時那個人也還在現場，他沒有接電話，所以跟「冠宏」是不
    同人等語（見原審卷第281頁至第282頁），故即使採取對被
    告有利之認定，將「冠宏」與「陳可欣」視作同一人，惟被
    告除其自己外，至少知有對其為指示之「冠宏」、前來拿取
    包裹之另一人共同參與本案，故其對於參與本案者含其自己
    已達3人以上乙節應屬知悉。綜觀上情，得認被告應已預見
    對其為指示及前來拿取包裹之人可能係犯罪組織成員，而其
    所領取及轉交之包裹可能涉及詐欺取財之人頭帳戶等不法情
    事，倘依對方指示領送包裹，恐成為犯罪組織遂行詐欺取財
    及隱匿相關犯罪所得去向之一環，卻因對方以報酬誘惑，即
    置犯罪風險於不顧，仍在縱使發生該等結果亦不違背其本意
    之容認狀況下（依卷內事證，尚難斷定被告有積極使犯罪結
    果發生之欲求），加入本案詐欺集團而擔任取簿手，是被告
    主觀上應具有意圖為自己不法所有之3人以上共同詐欺取財
    、參與犯罪組織及隱匿詐欺犯罪所得去向而洗錢之不確定故
    意無誤，被告前揭所辯尚難憑採。
三、按洗錢防制法業於105年12月28日修正公布，並於106年6月2
    8日生效施行，洗錢犯罪本質在於影響合法資本市場並阻撓
    偵查，不因為自己或為他人洗錢而有差異，且洗錢之行為包
    含處置（即將犯罪所得直接予以處理）、多層化（即為使偵
    查機關難以追查金流狀況，以迂迴層轉、化整為零之多層化
    包裝方式，掩飾或隱匿特定犯罪所得）及整合（即收受、持
    有或使用他人犯罪所得，使該犯罪所得披上合法之外衣，回
    歸正常金融體系）等各階段行為，其模式不祇一端，故而為
    澈底打擊洗錢犯罪，新法乃依照國際防制洗錢金融行動工作
    組織（Financial Action Task Force，下稱FATF）40項建
    議之第3項建議，並參採聯合國禁止非法販運麻醉藥品和精
    神藥物公約及聯合國打擊跨國有組織犯罪公約之洗錢行為定
    義，將洗錢行為之處置、多層化及整合等各階段，全部納為
    洗錢行為，而於新法第2條規定：「本法所稱洗錢，指下列
    行為：一、意圖掩飾或隱匿特定犯罪所得來源，或使他人逃
    避刑事追訴，而移轉或變更特定犯罪所得。二、掩飾或隱匿
    特定犯罪所得之本質、來源、去向、所在、所有權、處分權
    或其他權益者。三、收受、持有或使用他人之特定犯罪所得
    。」以求與國際規範接軌；倘能證明人頭帳戶內之資金係前
    置之特定犯罪所得，即應逕以新法第14條第1項所規範之一
    般洗錢罪論處，例如詐欺集團向被害人施用詐術後，為隱匿
    其詐欺所得財物之去向，而令被害人將其款項轉入該集團所
    持有、使用之人頭帳戶，並由該集團所屬之車手前往提領詐
    欺所得款項得逞，檢察官如能證明該帳戶內之資金係本案詐
    欺之特定犯罪所得，即已該當於新法第14條第1項之一般洗
    錢罪（最高法院108年度台上字第2500號判決意旨參照）。
    是被告雖預見其所領取及轉交之包裹可能涉及詐欺取財之人
    頭帳戶等不法情事，倘經車手提領人頭帳戶內詐欺所得款項
    ，即產生金流斷點，難以追查此等資金之去向，被告仍猶領
    送包裹，故其主觀上亦有隱匿特定犯罪所得去向而洗錢之犯
    罪意思（刑法第339條之4第1項第2款之3人以上共同詐欺取
    財罪屬洗錢防制法第3條第1款之特定犯罪）。
四、按行為人對於構成犯罪之事實，明知並有意使其發生者，為
    故意；行為人對於構成犯罪之事實，預見其發生，而其發生
    並不違背其本意者，以故意論，刑法第13條定有明文。又共
    同正犯之意思聯絡，不以彼此間犯罪故意之態樣相同為必要
    ，蓋刑法第13條第1項、第2項，前者為確定故意（直接故意
    ），後者為不確定故意（間接故意），惟不論「明知」或「
    預見」，僅係認識程度之差別，不確定故意於構成犯罪事實
    之認識無缺，與確定故意並無不同，進而基此認識「使其發
    生」或「容認其發生（不違背其本意）」，共同正犯間在意
    思上乃合而為一，形成意思聯絡（最高法院103年度台上字
    第2320號判決意旨參照）。復按共同正犯因相互間利用他方
    之行為，以遂行其犯意之實現，本於責任共同之原則，共同
    正犯應對所參與犯罪之全部事實負責，且共同正犯之意思聯
    絡，原不以數人間直接發生者為限，即有間接之聯絡者，亦
    包括在內（最高法院77年度台上字第2135號、100年度台上
    字第692號、第599號判決意旨參照）。查集團犯罪多有其分
    工，缺一環節即無從畢其功完成全部犯罪計畫，而詐欺集團
    之通常犯罪模式更是經過縝密分工，而分擔不同角色，共同
    達成犯罪目的。是於詐欺集團之犯罪，如行為人知該集團內
    除自己外還有負責其他工作之成員，乃在合同意思之範圍內
    ，各自分擔犯罪行為之一部，並相互利用他人之行為，以遂
    行犯罪之目的，原不必每一共同正犯均有直接聯繫，亦不必
    每一階段均有參與，祇須分擔犯罪行為之一部，即應對於全
    部所發生之結果共同負責。是得認被告係以上開不確定故意
    ，與本案詐欺集團其他具有直接故意之成員間，具有3人以
    上共同詐欺取財、參與犯罪組織及洗錢之犯意聯絡及行為分
    擔，而成立共同正犯。
五、本案詐欺集團於從事詐欺取財等犯行之分工上極為精細，分
    別有實施詐術詐騙被害人之「機房」人員、領取並轉交內有
    人頭帳戶金融卡包裹之「取簿手」、提領並上繳人頭帳戶內
    詐欺所得贓款之「車手」、擔任幕後管理及結算分配報酬等
    各分層成員，以遂行相關犯行而牟取不法所得。本案詐欺集
    團成員間固未必彼此有所認識或清楚知悉他人所分擔之犯罪
    工作內容，然此一間接聯絡犯罪之態樣，正係具備一定規模
    犯罪所衍生之細密分工模式，參與犯罪者透過相互利用彼此
    之犯罪角色分工，而形成一個共同犯罪之整體以利犯罪牟財
    。被告擔任本案詐欺集團之「取簿手」，雖未始終參與本案
    詐欺集團各階段不同任務之行為，惟其所參與之行為，屬本
    案詐欺集團完成整體犯罪計畫不可或缺之重要環節，而為本
    案加重詐欺取財等罪之犯罪構成要件行為，非僅屬構成要件
    以外之行為，被告自應就其所參與犯行所生之全部犯罪結果
    共同負責。是被告與本案詐欺集團其他成員間，就本案犯行
    有犯意聯絡及行為分擔，應論以共同正犯，而非僅應成立幫
    助犯（最高法院111年度台上字第1261號、第2400號判決意
    旨亦同此見解）。則依上開說明，本案被告所為應成立共同
    正犯，而非僅為幫助犯。
六、按組織犯罪防制條例第3條第1項前段與後段，分別就「發起
    、主持、操縱或指揮」犯罪組織之人，和單純「參與」犯罪
    組織之人，所為不同層次之犯行，分別予以規範，並異其刑
    度，前者較重，後者較輕，係依其情節不同而為處遇。其中
    有關「指揮」與「參與」間之分際，乃在「指揮」係為某特
    定任務之實現，可下達行動指令、統籌該行動之行止，而居
    於核心角色，即足以當之；而「參與」則指一般之聽取號令
    ，實際參與行動之一般成員（最高法院108年度台上字第692
    號判決意旨參照）。查本案詐欺集團之成員既達3人以上，
    且係以實施詐術為手段所組成具有持續性、牟利性之有結構
    性組織，應屬組織犯罪防制條例所稱之犯罪組織無訛；又被
    告加入本案詐欺集團，其工作內容既係依其他成員之指示，
    負責領送人頭帳戶資料包裹，則依上開說明，被告之地位應
    為參與犯罪組織之人甚明。
七、綜上所述，被告所為抗辯要無可採，本案事證明確，被告犯
    行洵堪認定，應依法論科。
參、論罪
一、按加重詐欺罪，係侵害個人財產法益之犯罪，其罪數之計算
    ，核與參與犯罪組織罪之侵害社會法益有所不同，審酌現今
    詐欺集團之成員皆係為欺罔他人，騙取財物，方參與以詐術
    為目的之犯罪組織。倘若行為人於參與詐欺犯罪組織之行為
    繼續中，先後多次為加重詐欺之行為，因參與犯罪組織罪為
    繼續犯，犯罪一直繼續進行，直至犯罪組織解散，或其脫離
    犯罪組織時，其犯行始行終結。故該參與犯罪組織與其後之
    多次加重詐欺之行為皆有所重合，然因行為人僅為一參與犯
    罪組織行為，侵害一社會法益，屬單純一罪，應僅就「該案
    中」與參與犯罪組織罪時間較為密切之首次加重詐欺犯行論
    以參與犯罪組織罪及加重詐欺罪之想像競合犯，而其他之加
    重詐欺犯行，祗需單獨論罪科刑即可，無需再另論以參與犯
    罪組織罪，以避免重複評價。是如行為人於參與同一詐欺集
    團之多次加重詐欺行為，因部分犯行發覺在後或偵查階段之
    先後不同，肇致起訴後分由不同之法官審理，為裨益法院審
    理範圍明確、便於事實認定，即應以數案中「最先繫屬於法
    院之案件」為準，以「該案件」中之「首次」加重詐欺犯行
    與參與犯罪組織罪論以想像競合。縱該首次犯行非屬事實上
    之首次，亦因參與犯罪組織之繼續行為，已為該案中之首次
    犯行所包攝，該參與犯罪組織行為之評價已獲滿足，自不再
    重複於他次詐欺犯行中再次論罪，俾免於過度評價及悖於一
    事不再理原則（最高法院109年度台上字第3945號判決意旨
    參照）。查本案係被告加入本案詐欺集團最先繫屬於法院之
    案件，是依上開說明，應就其本案之首次犯行（即附表編號
    4部分）論以參與犯罪組織罪。
二、核被告就附表編號1至3、5、6所為，均係犯刑法第339條之4
    第1項第2款之3人以上共同詐欺取財罪及洗錢防制法第14條
    第1項、第2條第2款之一般洗錢罪；就附表編號4所為，係犯
    組織犯罪防制條例第3條第1項後段之參與犯罪組織罪、刑法
    第339條之4第1項第2款之3人以上共同詐欺取財罪及洗錢防
    制法第14條第1項、第2條第2款之一般洗錢罪。被告與本案
    詐欺集團其他不詳成員間，就本案犯行有犯意聯絡及行為分
    擔，應論以共同正犯。另依卷內事證，尚難證明被告知悉本
    案詐欺集團使用之手法包含以網際網路對公眾散布或冒用公
    務員名義，亦難證明被告知悉如附表編號1所示告訴人吳○○
    為未滿18歲之少年，故不適用刑法第339條之4第1項第1款或
    第3款之加重事由，亦無從依兒童及少年福利與權益保障法
    第112條第1項前段規定加重其刑。被告就附表編號1至3、5
    、6各係以一行為觸犯3人以上共同詐欺取財罪及一般洗錢罪
    ，而就附表編號4則係以一行為觸犯參與犯罪組織罪、3人以
    上共同詐欺取財罪及一般洗錢罪，皆為想像競合犯，應依刑
    法第55條前段規定，均從一重以3人以上共同詐欺取財罪處
    斷。本案被告所犯3人以上共同詐欺取財罪之6罪間，造成不
    同被害人財產法益受損，屬犯意各別、行為互殊，應予分論
    併罰。
三、被告前因詐欺案件，經臺灣士林地方法院以108年度金簡字
    第10號判決判處有期徒刑6月確定，於109年8月7日易科罰金
    執行完畢，有本院被告前案紀錄表在卷可考，其受徒刑之執
    行完畢，5年以內故意再犯本案有期徒刑以上之各罪，均為
    累犯；又考量上開前案與本案皆屬詐欺案件，且被告於上開
    前案執行完畢後，短時間內即再犯本案，足徵其對刑罰反應
    力之薄弱，此均經公訴檢察官於本院審理時就被告構成累犯
    之事實及應加重其刑之事項，予以主張、舉證及說明，揆諸
    司法院釋字第775號解釋意旨，爰就本案各罪均依刑法第47
    條第1項規定加重其刑。
四、查被告雖於原審審判中承認幫助洗錢罪，惟其於偵查、原審
    或本院審判中從未承認參與犯罪組織罪或一般洗錢罪，自難
    適用組織犯罪防制條例第8條第1項後段或洗錢防制法第16條
    第2項之自白減輕其刑規定或作為其量刑之有利因子。又本
    院考量現今詐欺犯罪猖獗，影響社會金融秩序及人際信任關
    係，被告年值青壯，非無勞動能力，卻因貪圖報酬而參與本
    案犯行，其縱僅負責整體犯罪流程之一部，然對於犯罪結果
    之實現仍具有一定貢獻，復衡諸本案犯罪手法縝密，受害人
    數及金額非微，客觀上尚難認其犯罪情狀足以引起一般人之
    同情，是被告所為各次犯行尚無縱科以最低度刑猶嫌過重之
    顯可憫恕或情輕法重情形，而無從依刑法第59條規定酌量減
    輕其刑，併予敘明。
肆、撤銷原判決（關於被告有罪及不另為無罪諭知部分）之理由
    原審以被告就附表編號1至6之幫助詐欺取財及幫助洗錢犯行
    事證明確，而為有罪科刑判決，並就其此部分所涉參與犯罪
    組織罪嫌不另為無罪之諭知，固非無見。惟原判決既未對被
    告論以參與犯罪組織罪、3人以上共同詐欺取財罪及一般洗
    錢罪，且未依刑法第47條第1項規定加重其刑（原審雖有將
    被告相關前科列為量刑審酌事項，惟原判決關於被告之罪刑
    既須全部撤銷，且公訴檢察官於本院審理時已就被告構成累
    犯之事實及應加重其刑之事項予以主張、舉證及說明，自仍
    應依刑法第47條第1項規定加重其刑），即有未洽。檢察官
    執此提起上訴，為有理由，應由本院撤銷原判決關於被告有
    罪及不另為無罪諭知部分，另為適法之判決。
伍、量刑
一、爰以行為人之責任為基礎，審酌被告年輕力壯，不思循正途
    獲取財物，率爾加入本案詐欺集團而參與本案犯行，造成各
    告訴人及被害人受有財產上損失，並影響社會治安及金融秩
    序，所為非是；兼衡被告之素行（不含上開構成累犯加重事
    由之前案紀錄）、犯罪動機、目的、手段、角色分工、涉案
    程度、僅有不確定故意、所生損害、所獲利益等情節、犯罪
    後之態度，且除與告訴人袁玉鳳達成和解並給付完畢外（見
    本院卷第95頁、第96-1頁），尚未與其餘告訴人及被害人達
    成和解或賠償其等損失，暨其自述之智識程度、生活、家庭
    及經濟狀況（見本院卷第132頁至第133頁）等一切情狀，分
    別量處如主文第2項所引附表主文欄所示之刑；復考量法律
    之外部性及內部性界限、刑罰經濟及恤刑之目的、行為人復
    歸社會之可能性、行為人之人格、各罪間之關係（侵害法益
    、罪質異同、時空密接及獨立程度）等情狀（刑事案件量刑
    及定執行刑參考要點第22至24點參照），定其應執行之刑如
    主文第2項所示。
二、不宣告沒收之說明：
　㈠被告於本案獲得300元報酬、200元車馬費，共計500元之犯罪
    所得，此經其供明在卷（見原審卷第283頁，本院卷第132頁
    ），且未扣案，本應依刑法第38條之1第1項前段、第3項規
    定宣告沒收及追徵。然審酌被告給付告訴人袁玉鳳之和解金
    額已高於上開犯罪所得，如就其犯罪所得再予沒收或追徵，
    尚有過苛之虞，爰依刑法第38條之2第2項規定不宣告沒收或
    追徵。
　㈡查被告收取上開帳戶後交由他人使用，業經本院認定如上，
    而各告訴人及被害人遭詐騙之款項，已經本案詐欺集團其他
    成員提領上繳，非屬被告所有，亦非在被告實際掌控中，是
    其就上開所隱匿之財物不具所有權或事實上處分權，且倘就
    此部分對其宣告沒收亦有過苛之虞，爰不依洗錢防制法第18
    條第1項前段規定宣告沒收，併予敘明。
三、不宣告強制工作之說明：
　　按106年4月19日修正公布之組織犯罪防制條例第3條第3項規
    定：「犯第1項之罪者，應於刑之執行前，令入勞動場所，
    強制工作，其期間為3年。」（嗣107年1月3日修正公布第3
    條，但本項並未修正）就受處分人之人身自由所為限制，違
    反憲法比例原則及憲法明顯區隔原則之要求，與憲法第8條
    保障人身自由之意旨不符，應自本解釋公布之日（按即110 
    年12月10日）起失其效力（司法院釋字第812號解釋意旨參
    照），是本案被告雖犯參與犯罪組織罪，仍無從適用組織犯
    罪防制條例第3條第3項規定宣告強制工作，附此敘明。
乙、無罪部分
壹、起訴意旨另以：被告於110年5月14日起，加入「陳可欣」、
    「冠宏」及LINE通訊軟體暱稱「王建國」之真實姓名、年籍
    不詳之人（下稱「王建國」）等人所屬之本案詐欺集團，並
    與其等基於3人以上共同詐欺取財及洗錢之犯意聯絡，先由
    「王建國」於110年5月14日上午某時許，自稱為「臺北分局
    王警官」，以電話聯繫被害人劉穗儀，向被害人劉穗儀佯稱
    其涉及綁架、詐欺案，需交出金融機構帳戶及金融卡給金管
    處監管保護云云，致被害人劉穗儀陷於錯誤，依「王建國」
    指示，於同日中午12時47分許，在桃園市龜山區明興街223
    號之統一便利超商山興門市，將其所申設之國泰世華帳戶、
    兆豐帳戶、新光帳戶之金融卡及密碼放入包裹中，以「交貨
    便」之方式寄往統一便利超商京站門市，「冠宏」再指示被
    告至統一便利超商京站門市領取該包裹後交付「冠宏」指定
    之人。因認被告就詐欺被害人劉穗儀上開金融帳戶部分，亦
    涉犯組織犯罪防制條例第3條第1項後段之參與犯罪組織、刑
    法第339條之4第1項第2款之3人以上共同詐欺取財及洗錢防
    制法第14條第1項之洗錢等罪嫌。
貳、關於「王建國」前於上揭時間，假冒「臺北分局王警官」身
    分，以電話聯繫被害人劉穗儀，向被害人劉穗儀佯稱其涉及
    綁架、詐欺案，需交出金融機構帳戶及金融卡給金管處監管
    保護云云，致被害人劉穗儀陷於錯誤，將上開國泰世華帳戶
    、兆豐帳戶、新光帳戶之金融卡及密碼放入包裹內，寄往統
    一便利超商京站門市，再由被告依「冠宏」指示領取該包裹
    後交付「冠宏」指定之人等節，業據被告於警詢、偵查、原
    審及本院審判中均坦承不諱，且核與證人即被害人劉穗儀於
    警詢時之證述大致相符（見偵查卷第55頁至第57頁），並有
    被害人劉穗儀提供與本案詐欺集團成員LINE通訊軟體對話擷
    圖照片（見偵查卷第63頁至第71頁）、統一便利超商貨態查
    詢系統資料（見偵查卷第53頁）附卷可參，足認為真。
參、然詐欺集團蒐集人頭帳戶之方式眾多，包括向他人以金錢收
    購、租用帳戶，或係如同本案以詐欺方式使人交付，以其犯
    罪分工之縝密，衡情該特定人頭帳戶係如何取得，應僅有參
    與收購或蒐集該人頭帳戶之人方能知悉。參以被告前案即臺
    灣士林地方法院108年度金簡字第10號判決、臺灣臺北地方
    法院107年度審簡上字第230號判決所犯幫助詐欺取財罪，均
    係以出售方式提供人頭帳戶予詐欺集團，且其於本案中亦僅
    係受指示前往領取及交付人頭帳戶包裹之取簿手，並無證據
    證明其於領交包裹時，主觀上知悉該包裹內之金融帳戶金融
    卡、密碼為被害人劉穗儀遭詐欺而交付，故尚難就此部分犯
    行，對被告逕以參與犯罪組織罪、3人以上共同詐欺取財罪
    或洗錢罪相繩。
肆、綜上所述，公訴意旨認被告就詐欺被害人劉穗儀上開金融帳
    戶部分，亦涉犯參與犯罪組織罪、3人以上共同詐欺取財罪
    及洗錢罪所憑之證據，仍存有合理之懷疑，尚未達於通常一
    般人均不致有所懷疑之程度，本院無從形成被告有罪之確信
    ，根據「罪證有疑，利於被告」之證據法則，即不能證明被
    告犯罪，應就此部分為被告無罪之諭知。
伍、駁回上訴（即原判決關於被告無罪部分）之理由
　　經本院審理結果，認原審以不能證明被告就詐欺被害人劉穗
    儀金融帳戶部分，犯檢察官所訴組織犯罪防制條例第3條第1
    項後段之參與犯罪組織、刑法第339條之4第1項第2款之3人
    以上共同詐欺取財及洗錢防制法第14條第1項之洗錢等罪嫌
    ，而諭知被告無罪，核無不當，應予維持。檢察官上訴意旨
    略以：被告此部分行為乃原判決有罪部分之前提行為，基本
    社會事實同一，其明顯為取簿手之行為，辯稱不知道顯不可
    採，詎原審逕為無罪之諭知，容有未洽等語。然原審就被告
    此部分難認有主觀犯意而應諭知無罪之理由，已於原判決論
    述綦詳，且被害人劉穗儀受害部分與其餘告訴人及被害人受
    害部分應屬可分，並無檢察官上訴所稱「基本社會事實同一
    」之問題，故檢察官此部分上訴為無理由，應予駁回。
據上論斷，應依刑事訴訟法第368條、第369條第1項前段、第364
條、第299條第1項前段，判決如主文。
本案經檢察官詹于槿提起公訴，檢察官林聰良提起上訴，檢察官
葉建成到庭執行職務。
中　　華　　民　　國　　111 　年　　10　　月　　4 　　日
                  刑事第四庭    審判長法  官  林柏泓
　　　　　　　　　　　　　　　　　　  法  官  錢衍蓁
　　　　　　　　　　　　　　　　　　  法  官  吳元曜
以上正本證明與原本無異。
如不服本判決，應於收受送達後20日內向本院提出上訴書狀，其
未敘述上訴之理由者，並得於提起上訴後20日內向本院補提理由
書（均須按他造當事人之人數附繕本）「切勿逕送上級法院」。
惟檢察官就本判決維持原判決關於無罪部分上訴，須受刑事妥速
審判法第9條限制。
刑事妥速審判法第9條：
除前條情形外，第二審法院維持第一審所為無罪判決，提起上訴
之理由，以下列事項為限：
一、判決所適用之法令牴觸憲法。
二、判決違背司法院解釋。
三、判決違背判例。
刑事訴訟法第 377 條至第 379 條、第 393 條第 1 款之規定，
於前項案件之審理，不適用之。
                                      書記官  黃亮潔
中　　華　　民　　國　　111 　年　　10　　月　　5 　　日
附錄本案論罪科刑法條：
組織犯罪防制條例第3條
發起、主持、操縱或指揮犯罪組織者，處3年以上10年以下有期
徒刑，得併科新臺幣1億元以下罰金；參與者，處6月以上5年以
下有期徒刑，得併科新臺幣1千萬元以下罰金。但參與情節輕微
者，得減輕或免除其刑。
具公務員或經選舉產生之公職人員之身分，犯前項之罪者，加重
其刑至二分之一。
犯第1項之罪者，應於刑之執行前，令入勞動場所，強制工作，
其期間為3年。
前項之強制工作，準用刑法第90條第2項但書、第3項及第98條第
2項、第3項規定。
以言語、舉動、文字或其他方法，明示或暗示其為犯罪組織之成
員，或與犯罪組織或其成員有關聯，而要求他人為下列行為之一
者，處3年以下有期徒刑，得併科新臺幣3百萬元以下罰金：
一、出售財產、商業組織之出資或股份或放棄經營權。
二、配合辦理都市更新重建之處理程序。
三、購買商品或支付勞務報酬。
四、履行債務或接受債務協商之內容。
前項犯罪組織，不以現存者為必要。
以第5項之行為，使人行無義務之事或妨害其行使權利者，亦同
。
第5項、第7項之未遂犯罰之。
洗錢防制法第14條
有第二條各款所列洗錢行為者，處7年以下有期徒刑，併科新臺
幣5百萬元以下罰金。
前項之未遂犯罰之。
前二項情形，不得科以超過其特定犯罪所定最重本刑之刑。
中華民國刑法第339條之4
犯第339條詐欺罪而有下列情形之一者，處1年以上7年以下有期
徒刑，得併科1百萬元以下罰金：
一、冒用政府機關或公務員名義犯之。
二、三人以上共同犯之。
三、以廣播電視、電子通訊、網際網路或其他媒體等傳播工具，
    對公眾散布而犯之。
前項之未遂犯罰之。
附表：
編號 告訴人/被害人 詐欺方法 匯款時間 匯款地點及方式 匯款金額(新臺幣) 轉入帳戶 主文  1 吳○○（未滿18歲之少年，真實姓名年籍詳卷） 本案詐欺集團不詳成年成員於民國110年5月20日上午9時許，以「000000000」帳號，在旋轉拍賣網站上，向吳○○佯稱有手機可出售云云，致吳○○陷於錯誤，依該詐欺集團成年成員指示，匯款至指定帳戶內。 110年5月20日上午10時5分許（入帳時間為同日上午10時13分許）。 於永和秀朗郵局臨櫃匯款。 1萬元。 劉穗儀兆豐帳戶 林彥宏犯三人以上共同詐欺取財罪，累犯，處有期徒刑壹年貳月。  2 吳秀慧 本案詐欺集團不詳成年成員於110年5月19日中午12時9分許，假冒吳秀慧親戚，以電話聯繫吳秀慧，向吳秀慧佯稱有急用需借款云云，致吳秀慧陷於錯誤，依該詐欺集團成年成員指示，匯款至指定帳戶內。  110年5月19日中午12時29分許（入帳時間為同日下午1時1分許）。 於水林郵局臨櫃匯款。 3萬元。 同上 林彥宏犯三人以上共同詐欺取財罪，累犯，處有期徒刑壹年參月。  3 楊淑閒 本案詐欺集團不詳成年成員於110年5月18日晚間8時許，以「瓊珊」帳號，在蝦皮購物網站上張貼販售營養食品之訊息，楊淑閒見該廣告後即與對方聯繫，該詐欺集團成年成員即要求楊淑閒以LINE通訊軟體與其聯絡，並在LINE通訊軟體上向楊淑閒佯稱：於楊淑閒匯款後即可於1至2日內收受營養食品云云，致楊淑閒陷於錯誤，依該詐欺集團成年成員指示，匯款至指定帳戶內。 110年5月19日上午10時38分許。 利用網路銀行匯款轉帳。 1萬3,000元。 同上 林彥宏犯三人以上共同詐欺取財罪，累犯，處有期徒刑壹年貳月。  4 袁玉鳳 本案詐欺集團不詳成年成員於110年5月12日晚間8時21分許，以「000000000」帳號，在蝦皮購物網站上張貼販售營養食品之訊息，袁玉鳳見該廣告並下訂後，該詐欺集團成年成員即要求袁玉鳳以LINE通訊軟體與其聯絡，並在LINE通訊軟體上向袁玉鳳佯稱：透過LINE通訊軟體私下訂購可免運費云云，致袁玉鳳陷於錯誤，依該詐欺集團成年成員指示，匯款至指定帳戶內。 110年5月20日上午10時29分許。 於統一便利超商新年門市自動櫃員機轉帳匯款。 940元。 同上 林彥宏犯三人以上共同詐欺取財罪，累犯，處有期徒刑壹年壹月。  5 蔡晏瑢 本案詐欺集團不詳成年成員於110年5月19日下午2時51分許，假冒蔡晏瑢姪子，以電話及LINE通訊軟體聯繫蔡晏瑢，向蔡晏瑢佯稱有急用需借款云云，致蔡晏瑢陷於錯誤，依該詐欺集團成年成員指示，匯款至指定帳戶內。 110年5月20日下午1時19分許。 於台北富邦銀行桃園分行臨櫃匯款。 15萬元。 劉穗儀國泰世華帳戶 林彥宏犯三人以上共同詐欺取財罪，累犯，處有期徒刑壹年肆月。  6 許少甫 本案詐欺集團不詳成年成員於110年5月20上午10時44分許，假冒「臺北市刑大女警」，以電話聯繫許少甫，向許少甫佯稱其前遭詐欺之案件業已破案，會有銀行專員聯繫許少甫退還被騙款項云云，再由本案詐欺集團不詳成年成員假冒「國泰世華銀行專員」，以電話聯繫許少甫，佯稱：許少甫需按其指示操作網路銀行，以辦理退款云云，致許少甫陷於錯誤，依該詐欺集團成年成員指示，匯款至指定帳戶內。 110年5月20日上午11時22分許、同日上午11時26分許。 利用網路銀行轉帳。 4萬9,985元、4萬9,985元。 劉穗儀新光帳戶 林彥宏犯三人以上共同詐欺取財罪，累犯，處有期徒刑壹年肆月。